【裁判字號】    99,上訴,507
【裁判日期】    990511
【裁判案由】    強盜
【裁判全文】
臺灣高等法院高雄分院刑事判決         99年度上訴字第507號
上  訴  人
即  被  告  乙○○
選任辯護人  葉天來律師
上列上訴人因強盜案件，不服臺灣高雄地方法院98年度訴字第15
31號中華民國99年1 月21日第一審判決（起訴案號：臺灣高雄地
方法院檢察署98年度偵字第31521 號），提起上訴，本院判決如
下：
    主  文
原判決撤銷。
乙○○犯攜帶兇器強盜未遂罪，處有期徒刑參年捌月。扣案之寬
膠帶壹捲，沒收。
    事  實
一、乙○○因經濟欠佳缺錢花用，萌生強盜他人財物之意，遂於
    民國98年10月19日下午，前往高雄市左營區○○○路386 號
    高雄榮民總醫院第二停車場，尋找下手強盜之對象，並隨身
    攜帶其胞兄陳清明所有、客觀上對人之生命、身體、安全具
    有危險性而足供兇器使用之水果刀1 把及乙○○自行購買之
    寬膠帶1 捲，擬用膠帶封貼被害人嘴巴，防止被害人大聲呼
    救，嗣於同日下午4 時許，乙○○見甲○○一人進入上開地
    點，打開其所有車號9176-XK 號自用小客車左後車門放置物
    品，竟意圖為自己不法之所有，趁甲○○疏未注意、毫無防
    備之際，迅速上前自甲○○身後以雙手環抱其腰部及雙手，
    加以束縛，對之施以強暴，使甲○○無法掙脫，其行為於客
    觀上已足使一般人之身體或精神達於不能抗拒之程度，擬對
    甲○○強盜財物，並喝令：「不要動！進去」等語，將甲○
    ○向車內推擠，欲將其推入該車後座控制其行動且以寬膠帶
    封住甲○○嘴巴防止其呼救，甲○○努力想掙脫乙○○之環
    抱，並與乙○○發生推撞，嗣因甲○○於抵抗中高喊：「搶
    劫！」而引來路人黃銘雄襄助，乙○○見狀始鬆手放棄施暴
    之行為而逃逸，而未得逞，惟逃離不遠即為追趕而來之黃銘
    雄制伏在地，嗣經甲○○報警到場處理，為警當場扣得上開
    陳清明所有之水果刀1 把及乙○○所有之寬膠帶1 捲，始悉
    上情。
二、案經高雄市政府警察局左營分局報告臺灣高雄地方法院檢察
    署檢察官偵查起訴。
    理  由
一、按被告以外之人於審判外之陳述，雖不符刑事訴訟法第159
    條之1 至第159 條之4 之規定，而經當事人於審判程序同意
    作為證據，法院審酌該言詞陳述或書面陳述作成時之情況，
    認為適當者，亦得為證據；又當事人、代理人或辯護人於法
    院調查證據時，知有第159 條第1 項不得為證據之情形，而
    未於言詞辯論終結前聲明異議者，視為有前項之同意，刑事
    訴訟法第159 條第1 項、第159 條之5 分別定有明文。查本
    件被告及辯護人既否認證人即被害人甲○○警詢時所為陳述
    之證據能力，且證人甲○○已於原審審理時到庭結證，並經
    被告之對質、詰問，其證述內容與警詢時之陳述並無不符，
    亦無引用其警詢時陳述之必要，是上開證人於警詢時所為陳
    述應無證據能力。至本判決所引用其他各項證據（含傳聞證
    據、非傳聞證據及符合法定傳聞法則例外之證據）之證據能
    力，檢察官、被告及辯護人於法院審判程序時，均表示無意
    見，並同意引為證據，且於法院言詞辯論終結前，對於卷附
    具有傳聞證據性質之證據，既均已知其情，卻未聲明異議，
    本院認該具有傳聞證據性質之證據，亦無任何違法取證之不
    適當情形，以之作為證據使用係屬適當，自均具有證據能力
    。
二、訊據上訴人即被告乙○○固坦承有於上揭時、地以雙手環抱
    被害人甲○○之身體，並隨身攜帶前開水果刀及寬膠帶之事
    實，惟矢口否認有何強盜犯行，辯稱：伊只是要搶奪而已，
    從一開始到結束都沒有動用膠帶及水果刀云云，辯護意旨則
    以：被告當天係以推擠方式為之，未使用攜帶之水果刀，並
    未使被害人達不能抗拒之程度等語資為辯護。
三、經查：
（一）被告於上揭時、地，攜帶水果刀1 把及寬膠帶1 捲，見被
      害人甲○○開啟車門放置物品，旋即自其身體後方以雙手
      環抱其腰部及雙手，欲將其推入車內，並出言稱：「不要
      動！進去！」等語，至使被害人無從掙脫而達不能抗拒之
      程度，嗣因被害人高喊：「搶劫」等語，為路人黃銘雄發
      覺，被告始鬆手放棄施暴之行為逃跑而未得逞，經黃銘雄
      追趕後制伏在地，及經甲○○報警到場處理，為警查扣上
      開水果刀及寬膠帶等情，業據證人即被害人甲○○於原審
      審理時結證「整個過程被告都有一直抱住我，要將我推入
      車內，連同扭打約有數分鐘之久，我一直想掙脫，直到被
      告自要逃跑時我才解除掙脫。在這過程中我都沒辦法掙脫
      被告。被告有一直要將我推入車內，但因我有試圖抵抗，
      他有說「不要動，進去」，扭打過中，並不知道被告有水
      果刀及膠帶，是制伏被告後才發現。被告從後面抱住我，
      我就猛力的往後推、往後撞，被告又繼續將我往前推，後
      來我掙扎到稍微有點側面後，我就用頭去撞他鼻子，旁邊
      的車子左前方車身被我們撞到陷進去，但我們雙方並無出
      手毆打，只有推擠，被告被壓制後，跟我說他沒有要搶我
      ，只是因為好幾天沒吃飯。」等語屬實（見原審卷第51至
      56頁），核與證人黃銘雄於警詢時證述「我於案發當時在
      榮總醫院停車場開車時，聽到被害人甲○○口喊著搶劫，
      就立即參與追捕嫌犯，約追捕20-30 公尺，把嫌疑人壓制
      在地上，我們就打電話通知醫院叫警方到場處理。我發現
      嫌犯背部有膠帶座，被害人張拋陽的車旁邊有透明膠帶1
      捲。」之情節相符（見警卷第9 至10頁），並有高雄市政
      府警察局左營分局98年10月19日扣押筆錄、現場蒐證照片
      在卷可稽（見警卷第14至18、11至12頁），及扣案水果刀
      1 把、寬膠帶1 捲扣案可資佐證，被告亦供承將寬膠帶放
      在背後腰帶、水果刀放在褲子後方口袋內及環抱束縛被害
      人，因遭發現而於欲逃離時被捕等情在卷，是此部分之事
      實，堪以認定，被告確有上開強盜之行為至為明確。
（二）被告及辯護人雖以上開情詞置辯，惟按搶奪與強盜雖同具
      不法得財之意思，然搶奪係乘人不備，公然掠取他人之財
      物，如施用強暴脅迫，至使不能抗拒而取其財物或令其交
      付者，則為強盜罪；又強盜罪之所謂「不能抗拒」，係指
      行為人所為之強暴、脅迫等不法行為，就當時之具體事實
      ，予以客觀之判斷，足使被害人身體上或精神上達於不能
      或顯難抗拒之程度而言，最高法院64年台上字第1165號判
      例、91年度台上字第290 號判決意旨可資參照。查本件證
      人即被害人甲○○於原審審理時業已具結證述：伊打開左
      後車門欲放東西，被告從後面以雙手將伊身體連同雙手一
      起抱住，要將伊推入車內，時間約有數分鐘之久，伊一直
      想掙脫，但無法掙脫被告，掙扎的過程中旁邊車子車身被
      伊二人撞到凹陷，一直到被告自己逃跑時，伊才解除掙脫
      等語明確（見原審卷第52至54頁），足見被告係自被害人
      身後施以強制力，將其身體連同雙手一併環抱束縛，以此
      強暴方式壓制被害人致其無從掙脫，在客觀上對於人之身
      體及自由確有侵害行為甚明。況被害人為一成年男子，遭
      被告壓制數分鐘猶無法掙脫，益徵被告施以強制力之力量
      極大，且被害人掙扎時猶造成旁邊車輛車身凹陷毀損，亦
      經證人甲○○證述在卷（見原審卷第54頁），參諸當時被
      告環抱束縛被害人之地點，係在二車間停放之空隙，衡情
      二車之停車間隔空間應不大，復據被告陳明在卷（見原審
      卷第56頁），則被害人之身體連同雙手，突遭被告自身後
      強行環抱難以掙脫，在此狹窄之空間，更無從予以反擊，
      凡此種種，均顯示被告所施用之強暴行為，客觀上顯已達
      至使被害人不能抗拒之程度，與搶奪係乘人不備，公然掠
      取他人之財物迥異，被告所為，核屬實施強盜之行為而非
      搶奪行為，至為灼然。被告、辯護人又稱: 被害人甲○○
      既有反抗，則被告之行為尚難認已足抑壓被害人之意思自
      由，亦未達至使被害人不能抗拒之程度，是本案應僅論以
      刑法恐嚇取財未遂罪云云；然按，刑法上強盜罪與恐嚇取
      財罪之區別，係以被告對被害人施用威嚇之程度為準，如
      其程度足以壓抑被害人之意思自由，至使不能抗拒而為財
      物之交付者，為強盜罪。反之，如其程度尚不足以壓抑被
      害人之意思自由，被害人並非不能抗拒，或未達於不能抗
      拒之程度，其交付財物與否，儘有自由斟酌之餘地者，縱
      以強暴脅迫為手段亦僅成立恐嚇取財罪（參看最高法院79
      年臺上字第5023號判決）。又強盜罪之所謂「不能抗拒」
      ，係指行為人所為之強暴、脅迫等不法行為，就當時之具
      體事實，予以客觀之判斷，足使被害人身體上或精神上達
      於不能或顯難抗拒之程度而言，即應以通常人之心理狀態
      為準。如行為人所實施之不法手段足以抑制通常人之抗拒
      ，使之喪失自由意思，即與不能抗拒之意義相當，至於被
      害人實際上是否有抗拒之行為，則非所問（參看最高法院
      30年上字第3023號判例、97年臺上字第5889號判決），如
      前所述。本件縱然被害人甲○○於被告環抱其身體、雙手
      之際，有推擠、推撞之反抗動作，惟依據被害人於原審所
      證稱之「我一直想掙脫，直到被告自要逃跑時，我才解除
      掙脫。在這過程中我都沒辦法掙脫被告」等語以觀，足認
      被害人在遭受被告之強暴襲擊之時，內心已因被告之行為
      而受有恐懼及壓抑。而被告既已環抱被害人令其難以掙脫
      ，顯係對甲○○已實施暴行，又環抱被害人令其無法自由
      行動而在停車場車與車之間隔中推撞之行為本身亦極具危
      險性，在被害人雙手無法自由之下，身體極易因衝撞而受
      傷，而本案案發時依被害人與被告間之相對位置，被害人
      係打開其所有之車號9176-XK 號自用小客車左後車門彎腰
      欲放置物品，被告企圖將被害人推入該座車內，亦使被害
      人處於更難呼救求援之困境，被告顯係立於有利之地位，
      是依被告之行為性質及案發當時存在具體情狀，客觀上足
      使一般人喪失意思自由，並達於不能抗拒之程度，是被告
      就其強盜行為之施強暴至使被害人不能抗拒之強暴行為，
      即已經完成，至於被害人反抗動作、是否可以選擇其餘方
      式逃離等等，均與被告已經完成上開客觀上足使被害人不
      能抗拒之強暴行為無涉，是辯護人上開辯護意旨，自無可
      採。再者，本件係因被告自行逃逸始鬆手放棄施暴行為，
      至此被害人方得以脫離其壓制束縛，惟此乃因客觀情況發
      生變化，致使被告犯行難以為繼而停止強盜行為逃離現場
      ，顯係事後畏懼遭人拘捕所致，應屬障礙未遂，被告所為
      並非恐嚇取財，亦非乘人不備，公然掠取他人財物之搶奪
      犯行甚明。又被告雖嗣因另遭證人黃銘雄追趕制伏，亦不
      能就其最後被捕之結果，反向推斷其施用強暴手段之時，
      尚未達至使被害人於不能抗拒之程度，是依上開說明，被
      告辯稱非強盜云云，要無可採。
（三）至被告及辯護人另辯稱：並未使用水果刀及寬膠帶云云，
      惟刑法第321 條第1 項第3 款所定之「攜帶兇器」，係以
      行為人攜帶兇器犯罪為其加重條件，此所謂兇器，其種類
      並無限制，凡客觀上足對人之生命、身體、安全構成威脅
      ，具有危險性之兇器均屬之，且祇須犯罪時攜帶此種具有
      危險性之兇器為已足，並不以攜帶之初有行兇之意圖為必
      要，最高法院亦著有79年台上字第5253號判例足參，查本
      件被告犯案時隨身攜帶之水果刀1 把，為一般常見之水果
      刀，刀刃係質地堅硬之金屬材質，且該水果刀長19公分，
      金屬部分為10公分，質地尖銳，沒有附刀鞘，沒有生鏽，
      將其上所貼膠帶予以剝除，刀鋒部分並無缺損等情，業經
      原審當庭勘驗無訛（見原審卷第58頁），復有該水果刀之
      照片1 紙附卷可憑（見警卷第12頁），是扣案之水果刀在
      客觀上顯然足以對人之生命、身體、安全構成威脅，具有
      危險性，核屬刑法第321 條第1 項第3 款所稱之兇器無疑
      ，參以被告於審理時業已供承：膠帶是為了防止被害人喊
      叫引人注意，用來封住被害人嘴巴，請他把錢拿出來，水
      果刀是用來切割膠帶，且伊事前曾二次切割膠帶，模擬封
      貼被害人嘴巴之情形等語明確（見警卷第5 頁，原審聲羈
      卷第5 頁、原審訴字卷第57、59至60頁），益徵被告攜帶
      水果刀之目的，應係供作犯罪使用，非僅止於單純攜帶而
      已，又縱使被告另辯稱：伊後來已放棄用膠帶封貼被害人
      嘴巴之念頭云云，惟被告於行為時既已將上開水果刀放置
      於褲子後方口袋隨身攜帶，揆諸前揭最高法院判例意旨，
      仍應論以攜帶兇器強盜罪之罪名。被告所辯顯屬事後脫免
      卸責之詞，不足採信。
（四）綜上所述，被告及辯護人上開辯解，委不足採，從而，本
      件事證明確，被告上開強盜未遂犯行洵堪認定，應依法論
      罪科刑。
四、按強盜罪之著手，應以實施強暴、脅迫等行為為標準，如已
    施用強暴、脅迫等手段，雖未取得財物者，仍應以未遂論（
    最高法院87年度台上字第288 號判決意旨參照），本件被告
    已對被害人施以強暴之手段，如前所述，其雖未取得財物，
    仍應以未遂論。是核被告所為，係犯刑法第330 條第2 項、
    第1 項之攜帶兇器強盜未遂罪，爰依刑法第25條第2 項規定
    ，按既遂犯之刑減輕之。又強盜罪以強暴、脅迫等方法，至
    使不能抗拒為構成要件之一，當然含有妨害被害人自由之性
    質，被告以環抱方式束縛被害人之身體及雙手，使被害人不
    能抵抗，其壓制被害人行動自由之行為，乃係實施強盜行為
    之手段，自應包括在強盜行為內，不另論以刑法第302 條第
    1 項之剝奪他人行動自由罪。辯護人雖請求依刑法第59條規
    定酌量減輕其刑，惟按本條之酌量減輕其刑，必於犯罪之情
    狀，在客觀上足以引起一般同情，認為即予宣告法定低度刑
    期，猶嫌過重者，始有其適用（參看最高法院51年臺上第89
    9 號、45年臺上第1165號判例），被告因經濟困境、缺錢花
    用之情狀，難認在客觀上足已引起一般同情而顯可憫恕得據
    以為酌量減輕之理由。
五、原審認被告罪證明確，予以論罪科刑，固非無見，惟查：被
    告於原審判決後已與告訴人達成和解，有該和解書在卷可按
    ，原審未及審酌，尚有未合。被告執以提起上訴，為有理由
    ，自應由本院將原判決撤銷改判。審酌被告年輕力壯，僅因
    缺錢花用，即率為本案強盜犯行，所為非是，惟斟酌本案犯
    行屬未遂犯，兼衡其利用被害人開啟車門放置物品之際，自
    其身後將其環抱束縛，雖被害人造成精神上之恐懼，所幸並
    無傷及被害人，及其犯後態度尚可，及其品行、智識程度、
    生活狀況、已與告訴人和解達成和解，且無前科等一切情狀
    ，量判被告如主文第2 項所示之刑，扣案之寬膠帶1 捲，為
    被告所有，預備供犯罪所用之物，業經被告供明在卷（見警
    卷第5 頁、原審卷第57頁），爰依刑法第38條第1 項第2 款
    規定宣告沒收；至扣案之水果刀1 把，為被告胞兄陳清明所
    有之物，亦經其陳明在卷（見原審卷第57頁），非被告所有
    ，爰不予宣告沒收，附此敘明。
據上論斷，應依刑事訴訟法第369 條第1 項前段、第364 條、第
299 條第1 項前段，刑法第330 條第1 項、第2 項、第321 條第
1 項第3 款、第25條第2 項、第38條第1 項第2 款，判決如主文
。
本案經檢察官鄭銘謙到庭執行職務。
中    華    民    國    99    年    5     月    11    日
                  刑事第六庭    審判長法  官  王憲義
                                      法  官  邱永貴
                                      法  官  簡志瑩
以上正本證明與原本無異。
如不服本判決應於收受本判決後10日內向本院提出上訴書狀，其
未敘述上訴理由者，並得於提起上訴後10日內向本院補提理由書
狀（均須按他造當事人之人數附繕本）「切勿逕送上級法院」。
中    華    民    國    99    年    5     月    11    日
                                      書記官  吳新貞
附錄本判決論罪科刑法條：
中華民國刑法第330條
犯強盜罪而有第321 條第1 項各款情形之一者，處7 年以上有期
徒刑。
前項之未遂犯罰之。
中華民國刑法第321條第1 項
犯竊盜罪而有下列情形之一者，處6 月以上、5 年以下有期徒刑
：
一、於夜間侵入住宅或有人居住之建築物、船艦或隱匿其內而犯
    之者。
二、毀越門扇、牆垣或其他安全設備而犯之者。
三、攜帶兇器而犯之者。
四、結夥三人以上而犯之者。
五、乘火災、水災或其他災害之際而犯之者。
六、在車站或埠頭而犯之者。

司法院資訊處製作；財團法人民間司法改革基金會備份。
